【裁判字號】    98,台上,5357
【裁判日期】    980917
【裁判案由】    違反證券交易法等罪
【裁判全文】
最高法院刑事判決            九十八年度台上字第五三五七號
上    訴    人  台灣高等法院檢察署檢察官
上訴人（被告）  甲○○（原名吳振彰、吳寶麟）
被          告  乙○○
                丁○○
上 列三人共 同
選  任辯護  人  薛松雨律師
                王玫珺律師
被          告  丙○○  男民國○○年○月○○日生
                戊○○  女民國○○年○月○日生
                辛○○  男民國○○年○月○○日生
                己○○  女民國○○年○○月○○日生
                庚○○  女民國○○年○月○○日生
上列上訴人等因被告等違反證券交易法等罪案件，不服台灣高等
法院中華民國九十七年八月二十七日第二審判決（九十六年度金
上重訴字第一九號，起訴案號：台灣板橋地方法院檢察署九十四
年度偵字第一三九二六、一三九一一、一一四九三、一０一一二
、九一０五號），提起上訴，本院判決如下：
    主  文
原判決關於甲○○違反證券交易法及行使偽造私文書部分均撤銷
，發回台灣高等法院。
檢察官之上訴駁回。
    理  由
一、撤銷發回部分：
本件原判決認定上訴人即被告（下稱被告）甲○○（原名吳寶麟
，嗣改名為吳振彰，民國九十八年八月十二日再改名）自八十七
年初起，商得女友黃杏鈴之胞姊黃雅瑛及乙○○之胞弟黃明德之
女友李玉菁之同意，借用黃雅瑛、李玉菁二人名義，先後擔任永
虹自動化系統工程有限公司及永虹國際開發股份有限公司之股東
。甲○○自八十九年永虹國際開發股份有限公司更名為蕃薯網科
技股份有限公司（下稱蕃薯網公司）起，擔任該公司實際負責人
並任執行長，且陸續透過親友員工介紹，商得原判決附表二所示
之鐘逸芳等人同意，擔任人頭股東而持有蕃薯網公司股票。嗣基
於偽造及行使偽造私文書之概括犯意，未經陳重甫同意，於八十
九年六月一日將其個人持股登記至陳重甫名下；又利用不知情之
成年刻印人員偽刻「陳重甫」印章一枚，利用該公司不知情成年
股務經辦人員，分別於九十一年三月二十七日、九十一年八月八
日、九十二年二月十九日，冒用陳重甫名義，出售陳重甫名下之
蕃薯網公司股票予葛淑英、林惟瑞及蘇李素媚，並在林惟瑞、葛
淑英所購得之股票背面，各蓋用偽造之「陳重甫」印文二枚，在
股票轉讓過戶申請書「出讓人」欄，各偽填「陳重甫」之署押一
枚，以偽造完成「股票轉讓過戶申請書」之私文書，作為陳重甫
出賣股票，而對外證明確有證券交易事實之用意證明，持向復華
證券股份有限公司為行使，委由該公司辦理股票過戶事宜，足生
損害於陳重甫及復華證券股份有限公司。嗣甲○○為順利出脫其
使用如原判決附表二所示掛名股東所持有之股份，適有不知情之
己○○有意介紹其在日本擔任醫師之外甥女簡麗蓉與甲○○相親
，甲○○見簡麗蓉之母為侯銀月，乃出身台南望族，且簡麗蓉在
日本任職醫師，具相當社經地位，見機不可失，明知其自始即無
與簡麗蓉交往或結婚之真意，竟於九十二年七月中旬，利用不知
情之己○○安排之相親場合，結識簡麗蓉及侯銀月。此後，即對
己○○佯稱對簡麗蓉印象不錯，使己○○繼續撮合其與簡麗蓉間
之關係，甲○○遂陸續藉機邀請簡麗蓉、侯銀月前往台南會見其
母親，復偕己○○前往日本拜訪簡麗蓉之父簡煥期，更陪同簡麗
蓉在日本挑選戒指為贈與，甚且對簡麗蓉之妹壬○○自稱「姊夫
」，使簡麗蓉及其家人均認簡麗蓉與甲○○已進展至論及婚嫁程
度。其間，甲○○遂藉機希望未來之岳家協助其鞏固在蕃薯網公
司之經營權為由，復藉詞簡麗蓉為其未來配偶不適宜持有股份，
而遊說侯銀月、簡煥期、壬○○、簡攸蓉等人購買蕃薯網公司股
票。並以蕃薯網公司股票將於九十三年六月上櫃，屆時股價將上
漲至新台幣（下同）四十七元左右等虛偽訊息，告知簡麗蓉、侯
銀月、壬○○，並轉告於簡煥期、簡攸蓉，使其等均陷於錯誤，
同意購買如原判決附表一所示金額、數量之蕃薯網公司股票。甲
○○見簡麗蓉、侯銀月、壬○○、簡煥期、簡攸蓉並未生疑，竟
進一步對外自稱侯銀月之女婿，央請不知情之簡麗蓉、侯銀月、
壬○○為其繼續介紹親友購買蕃薯網公司股票，而利用簡麗蓉、
侯銀月、壬○○等人，將上開虛偽訊息告知如原判決附表一所示
親友，甲○○見前述簡麗蓉親友等即將落入圈套，更與其等書立
買賣契約書，載明「若蕃薯網公司上櫃（市），首日掛牌價若低
於第一條約定之價格（即每股三十元），負起無條件按第一條約
定價格向甲方（即如附表一所示投資者）買回之責任」等語，以
此足致使他人誤信蕃薯網公司股票即將上櫃之行為，取信於原判
決附表一所示之投資人，使該等投資者陷於錯誤，而購買如原判
決附表一所示金額、數量之蕃薯網公司股票等情。因而撤銷第一
審關於甲○○違反證券交易法及行使偽造私文書部分之判決，改
判論處甲○○連續違反有價證券之買賣，不得有虛偽及足致他人
誤信之行為規定與連續行使偽造私文書罪刑，固非無見。
惟查：(一)、科刑之判決書，須將法院依職權認定之犯罪事實，詳
記於事實欄，然後於理由內逐一說明其憑以認定之證據，使事實
與理由兩相一致，始稱適法；倘若理由說明與事實記載或卷內證
據資料不相符合，即屬判決理由矛盾，其判決當然為違背法令。
而辦理蕃薯網公司股票轉讓過戶，所需之印文與署押，依卷證資
料所示於股票轉讓過戶申請書上，有原印文與署押各一枚（見第
一審卷(一)第三六五頁，印文部分係被遮掩後影印），股票背面之
股票轉讓登記表上，出讓人與受讓人處，各有一枚印文，且股票
係以一張一千股（一萬元）為單位（見刑事警察局卷(一)第三六０
頁、三六一頁），而原判決所記載陳重甫名下過戶予蘇李素媚之
股票，依據卷附證據共一一八張（見第一審卷(一)第三六五頁），
每一張背面之股票轉讓登記表上，出讓人與受讓人處，應各有一
枚印文，則原判決附表三編號(二)(三)僅分別記載各有二枚印文，漏
未記載蘇李素媚部分，所為認定似與卷證資料不符，顯有判決理
由矛盾之違法。(二)、除刑事訴訟法有特別規定外，已受請求之事
項未予判決，或未受請求之事項予以判決者，其判決當然違背法
令，同法第三百七十九條第十二款定有明文。本件第一審檢察官
對甲○○違反證券交易法部分亦提起上訴，上訴書敘明對於第一
審判處甲○○有期徒刑十二年六月實難令人折服等語（見原審卷
(一)第五四頁反面），原判決理由欄貳、七部分，僅論述甲○○上
訴無理由，漏未敘述檢察官之上訴有無理由（見原判決第四十三
頁第十行至第十三行），有已受請求之事項未予判決之違法。另
起訴書丁案部分係記載甲○○以陳重甫、黃雅瑛、李玉菁等人之
名義，販賣股票給侯銀月等人，而原判決係認定賣給葛淑英、林
惟瑞、蘇李素媚，然未記載理由，亦有理由欠備之違誤。且起訴
書記載陳重甫名下股票共二四五張被賣出，原判決之事實未認定
明確張數（見原判決第三頁第二行至第二十二行），亦有未合。
(三)、原判決以所引用之文書證據，檢察官、被告等均未主張排除
前開書證之證據能力，且迄言詞辯論終結前均未表示異議，經審
酌前開書證並非公務員違背法定程序所取得，亦無刑事訴訟法第
一百五十九條之四顯有不可信之情況，故文書證據，應有證據能
力（見原判決第五頁第十二行至第十八行）。然原判決採為判斷
依據之「簡麗蓉寫給甲○○之E-MAIL三紙」（見原判決第二十頁
第六行至第七行），第一審辯護人於準備程序，主張無證據能力
（見第一審卷(二)第一九八頁），原審辯護人於原審準備程序稱援
用第一審之陳述（見原審卷(一)第一四三頁反面）。原判決謂被告
等未表示異議，核與卷內資料不相符合，有證據上理由矛盾之違
法。(四)、科刑之判決書，對於犯罪事實必須詳加認定，而後於理
由內敘明其認定犯罪事實所憑之證據及其認定之理由，方足以資
論罪科刑。其所載事實、理由與其所宣告之主文，尤必相互一致
，若僅於主文內宣告其罪刑，而理由內未記載，則主文失其根據
，均與法定程式不符，其判決即難謂非違法。原判決理由欄貳、
三記載認定原判決附表二之股東係人頭股東，係依據證人黃淑貞
、林琳曉、鐘彬如、共同被告庚○○等人之證詞，然該等證人之
陳述僅及於黃淑貞、董劍明、鐘彬如、鐘進國、鐘逸芳、林琳曉
、林珈岑等人，並無關於「陳桂美、鄭佩欣、顏佩羽、陳淑華」
等四人部分，關於此四人部分，原判決未說明認定之依據，難謂
無判決不備理由之違誤。(五)、有罪之判決書應記載犯罪事實，刑
事訴訟法第三百零八條定有明文。原判決事實欄就構成犯罪事實
之要素即甲○○違反證券交易法之起迄時間，並未依法明確認定
，於事實欄內詳予記載，自非適法。(六)、科刑之判決書其宣示之
主文，與所載之事實及理由必須互相適合，否則即屬理由矛盾，
其判決當然為違背法令。關於甲○○違反證券交易法部分，原判
決主文欄記載「甲○○連續違反有價證券之買賣，不得有虛偽及
足致他人誤信之行為之規定」，理由欄亦論述有應論以連續犯一
罪，並依法加重其刑，但事實欄卻漏未記載「基於概括犯意為之
」，已有疏誤。另就甲○○行使偽造私文書部分，原判決主文宣
示「如附表三所示偽造陳重甫之印文、署押均沒收」，並未諭知
偽刻之陳重甫印章應沒收，然理由欄貳、七、(三)卻記載為：「如
附表三所載偽刻陳重甫之印章一枚，暨偽造陳重甫之印文共計四
枚及署押三枚，為偽造之印章、印文、署押，雖偽刻陳重甫之印
章未經扣案，然均應依刑法第二百十九條之規定宣告沒收之」（
見原判決第四十四頁第四行至第七行）與主文所載不盡相同。有
理由矛盾之違法。以上，或為甲○○上訴意旨所指摘，或係本院
得依職權調查之事項，應認原判決上開部分有撤銷發回更審之原
因。至於原判決就甲○○被訴尚牽連觸犯刑法第三百零五條之恐
嚇罪、連續偽造私文書罪（被害人黃雅瑛、李玉菁）、修正前證
券交易法第二十條、第一百七十一條第一款罪及刑法第三百三十
九條第一項之詐欺罪（即第一審起訴書之甲案），而不另為無罪
諭知之部分，基於審判不可分原則，均併予發回。又原判決誤載
甲○○之身分證英文字碼，且原附表附表四編號(一)之黃識明，應
係黃識銘之誤，案經發回，併宜注意及之。
二、檢察官上訴駁回部分：
(一)、得上訴部分：
按刑事訴訟法第三百七十七條規定，上訴於第三審法院，非以判
決違背法令為理由，不得為之。是提起第三審上訴，應以原判決
違背法令為理由，係屬法定要件。如果上訴理由書狀並未依據卷
內訴訟資料，具體指摘原判決不適用何種法則或如何適用不當，
或所指摘原判決違法情事，顯與法律規定得為第三審上訴理由之
違法情形，不相適合時，均應認其上訴為違背法律上之程式，予
以駁回。本件檢察官上訴意旨略稱：(一)、渠（指全部被告）等間
若無犯意之聯絡，何以願意出借帳戶供他人任意使用？甲○○何
以信任其他共同被告將詐得之款項轉匯至其帳戶？且甲○○與被
告乙○○、丁○○均育有非婚生子女，彼此關係密切，倘乙○○
、丁○○均未涉案，何以其名下帳戶竟有甲○○詐騙所得資金進
出，甚且以詐騙所得資金為乙○○之子及丁○○購買不動產。原
審未調查渠等間資金流動之關係，遽為渠等無罪之判決，有應於
審判期日調查之證據未予調查之違法。(二)、原判決所據以為判決
基礎之共同被告等於原審之陳述或於第一審之證言，未經原審、
第一審法院依法裁定分離證據調查並辯論程序，依刑事訴訟法第
二百八十七條之一、之二之規定及實務見解，渠等陳述不符證據
法則，不得作為判決之基礎，原審仍以之被告等無罪之依據，有
判決不適用證據法則及適用不當之違法等語。
惟查證據之取捨、證據證明力之判斷，以及事實有無之認定，屬
事實審法院之職權，苟其取捨判斷與認定，並不違背論理法則及
經驗法則，即不容任意指為違法，而執為適法之第三審上訴理由
。又按刑事訴訟上證明之資料，無論其為直接證據或間接證據，
均須達於通常一般之人均不致於有所懷疑，而得確信其為真實之
程度，始得據為有罪之認定，若其關於被告是否犯罪之證明未能
達此程度，而有合理性懷疑之存在，致使無從形成有罪之確信，
根據「罪證有疑，利於被告」之證據法則，即不得遽為不利被告
之認定，其以情況證據（即間接證據）斷罪時，尤須基於該證據
在直接關係上所可證明之他項情況事實，本乎推理作用足以確證
被告有罪，方為合法，不得徒憑主觀上之推想，將一般經驗上有
利被告之其他合理情況逕予排除。本件原判決就：(一)、公訴意旨
所認乙○○、丙○○、丁○○、己○○、戊○○、庚○○、辛○
○等，夥同甲○○，共同基於意圖為自己不法所有之概括犯意聯
絡，以虛偽、詐欺等不實行為，詐騙如原判決附表一所示之人購
買蕃薯網公司股票，因認其等涉犯證券交易法第二十條第一項、
第一百七十一條第一款罪嫌部分。原審係依證人簡麗蓉、侯銀月
、壬○○之證詞，認定己○○未曾向侯銀月、簡麗蓉、壬○○等
人推銷購買蕃薯網公司股票。且援引侯銀月、羅麗枝、壬○○、
簡麗蓉等之證言，認簡麗蓉、侯銀月等如原判決附表一所示之人
，於決定購買蕃薯網公司股票前，丙○○、戊○○、丁○○、乙
○○、庚○○、辛○○等人均未與之接觸，未提供任何有關蕃薯
網公司何時上櫃或上櫃價格若干等訊息，而無致使原判決附表一
所示之人陷於錯誤致而購買蕃薯網公司股票。(二)、公訴意旨所認
甲○○、乙○○二人，共同連續偽刻黃雅瑛及李玉菁之印章並偽
簽其二人之署簽，將蕃薯網公司股票過戶至其二人名下，再以其
二人名義，販賣給侯銀月等人，涉有刑法偽造私文書犯行部分。
原判決係以甲○○、乙○○否認犯行，分別辯解稱係來自於黃杏
鈴與李玉菁同意擔任人頭股東等語，而經查依據證人黃雅瑛、黃
杏鈴所陳判斷，認為甲○○係經黃杏鈴交付黃雅瑛之身分證件，
其主觀上認黃雅瑛已同意擔任永虹自動化系統工程有限公司之股
東，無偽造文書犯意。而李玉菁於蕃薯網公司董事會出席簽到簿
上簽名，且高淑娟證稱李玉菁亦曾告知扣繳憑單所載之申報金額
等證據，認為甲○○、乙○○所辯應屬可信。(三)、公訴意旨所認
甲○○、乙○○共同將蕃薯網公司增資股款八千萬元提領一空；
及甲○○、庚○○、丙○○共同將學亮公司、竣喬公司設立時之
股款各一千零一十萬元及三千零一十萬元提領一空，認乙○○、
丙○○、庚○○涉犯公司法第九條第一項之罪嫌部分（即起訴書
所載丙案）。原判決係依據乙○○、曾書琴、甲○○等之證詞，
認定蕃薯網公司之增資股款係由甲○○之父吳忠明所經手，乙○
○僅係登記負責人。甲○○、乙○○並未參與將蕃薯網公司股款
提領一空之情。而竣喬公司與學亮公司設立時，均由甲○○指派
丙○○擔任登記負責人，該二公司設立時之股款由吳忠明於設立
完成後即任由股東領回，丙○○僅為登記負責人。而庚○○於八
十九年十二月間既非學亮公司或竣喬公司之登記負責人，更非登
記負責人，自與公司法第九條第一項處罰之主體無關。(四)、公訴
意旨所認甲○○夥同被告乙○○、丙○○、丁○○、己○○、戊
○○、庚○○、辛○○等人，藉由中華世紀財務管理顧問股份有
限公司、主來實業有限公司、鴻昇實業社、太陽神投顧公司、隆
翔投資顧問股份有限公司、群鑫投資顧問股份有限公司、景騰投
資顧問股份有限公司、仲強投資顧問股份有限公司、逢晟創業投
資顧問股份有限公司、華通投資顧問股份有限公司等投顧公司或
由甲○○等人以不實推銷方式，以報紙、廣告、打電話等宣傳方
式，不實發布蕃薯網公司營運良好、公司將於九十三年六月上市
等不實利多之消息，陸續以高出正常牌價甚多、顯不相當之每股
十五元至四十八元不等價格，販售蕃薯網公司股票予原判決附表
四所示之人而詐財，因認被告等涉有（修正前）證券交易法第二
十條、第一百七十一條第一款、第三百三十九條第一項等罪嫌部
分。原判決以林瑛成證述沒有請創投公司推銷蕃薯網公司股票等
詞，林惟瑞證稱甲○○、丙○○、己○○等人均未提及蕃薯網公
司何時會上市上櫃及價格等語。認為甲○○、丙○○、己○○並
未利用投顧公司散布不實之訊息。且依據蔣梅珍、簡枝增、蔡于
文、游耀鴻、王淙榮證稱不認識本案八名被告，也未與他們接洽
過等語。以及由黃秀慈之證詞無從認定甲○○等八人曾告知蕃薯
網公司將於何時上市、上櫃等訊息。另依徐小翠、劉其昌之證述
，足見甲○○等八人並無以不實訊息詐騙其等購買蕃薯網公司股
票。至於洪苡富、楊宗儒、謝正義三人雖於警詢指述丙○○以不
實訊息使其等購買蕃薯網公司股票等語，然依洪苡富、謝正義於
第一審所證，或係基於人情，或係基於同鄉情誼始購買股票，難
認丙○○有何以不實訊息鼓吹其等購買蕃薯網公司股票，且該二
名證人並未與丙○○以外之其他被告有何接觸。而依楊宗儒所證
其購買股票時係與陳建霖接洽，並未與丙○○有接觸。此外，復
查無其他積極證據足以證明被告等確有侵占系爭支票及偽造該支
票之犯行，因認不能證明乙○○、丙○○、丁○○、己○○、戊
○○、庚○○、辛○○等七人有前述犯罪，而維持第一審諭知乙
○○等七人前述被訴部分無罪之判決，駁回檢察官在第二審之上
訴。已詳敘其論斷之理由，所為論斷亦有卷內資料可資覆按。上
訴意旨雖指摘原判決違法，然查刑事訴訟法所稱依法應於審判期
日調查之證據，係指與待證事實有重要關係，在客觀上顯有調查
可能性及必要性之證據而言，故其範圍並非漫無限制，必其證據
與判斷待證事實之有無，具有關聯性，得據以推翻原判決所確認
之事實，而為不同之認定。若已不能調查，或僅係枝節性問題，
或所證明之事項已臻明確，自屬欠缺調查之可能性及必要性，原
審未依聲請或職權為無益之調查，並無違法之可言。上訴意旨所
指摘之共同被告間資金流動關係，原審雖未調查，然屬於枝節性
問題，且檢察官在原審並未聲請法院調查上開事實，又原審審判
期日調查證據完畢，檢察官、被告、辯護人均稱無任何證據請求
調查，則檢察官至法律審之本院，始執此指摘原判決未盡調查能
事，且此項資金往來關係復非起訴犯罪事實之構成要件，亦無應
於審判期日調查之證據未予調查之違法可言，自非合法之第三審
上訴理由。而原判決雖僅於乙○○、丙○○、丁○○、己○○、
戊○○、庚○○、辛○○等人被訴詐騙原判決附表一所示之人部
分，援引丁○○於第一審證人身分結證稱：「將台新銀行延平分
行的帳戶提供給甲○○使用。但帳戶內的款項都是甲○○在運用
，伊個人沒有使用過」等語（見第一審卷(四)第一三三頁、一三四
頁）。又於起訴書所載丙案部分，引用乙○○於第一審證稱：「
蕃薯網公司增資的事都是吳忠明在負責，伊並沒有處理股款，也
不知道股款是何人領出」等語（見第一審卷(四)第一二二頁、一二
三頁）。另援引證人即甲○○於第一審證稱：「乙○○於八十九
年間擔任蕃薯網公司登記負責人期間，伊負責跑業務，伊父親負
責處理資金，乙○○只是掛名負責人。乙○○登記為蕃薯網公司
負責人，是伊父親的意思，伊父親要伊去跟乙○○說，乙○○並
沒有參與公司資金運作，不知道股款被領出，也沒有提領蕃薯網
公司轉投資中華戲谷公司及技強公司之款項」等語（見第一審卷
(四)第一一六頁、一一七頁）。然以上三位共同被告係於九十五年
七月二十日第一審審理程序以證人身分具結詰問，且第一審辯論
期日之九十五年九月十四日，丁○○、乙○○、甲○○等三人，
均僅以被告身分參與審判程序，並無檢察官上訴意旨所陳未分離
證據調查程序之情形，是其指摘原判決不適用法則與適用不當，
與卷證資料不符，殊與法律規定得為第三審上訴理由之違法情形
不相適合。衡以前開說明，本件檢察察官此部分上訴為違背法律
上之程式，應予駁回。
(二)、不得上訴部分（即乙○○、丙○○二人背信罪部分）：
按上訴得對於判決之一部為之，未聲明為一部者，視為全部上訴
，刑事訴訟法第三百四十八條第一項定有明文。又同法第三百七
十六條所列各罪之案件，經第二審判決者，不得上訴於第三審法
院，為該法條所明定。本件檢察官提起上訴，並未聲明為一部上
訴，應視為全部上訴。關於起訴書所記載乙案之乙○○、丙○○
涉犯刑法第三百四十二條背信罪部分，原審係維持第一審關於上
開部分無罪之判決，駁回檢察官之上訴，此部分核屬刑事訴訟法
第三百七十六條第五款之案件，依首開說明，既經第二審判決，
自不得上訴於第三審法院，檢察官猶提起上訴，顯為法所不許，
亦應予駁回。
據上論結，應依刑事訴訟法第三百九十七條、第四百零一條、第
三百九十五條前段，判決如主文。
中    華    民    國  九十八  年    九    月   十七   日
                      最高法院刑事第十三庭
                          審判長法官  賴  忠  星
                                法官  呂  丹  玉
                                法官  吳      燦
                                法官  施  俊  堯
                                法官  蔡  名  曜
      本件正本證明與原本無異
                                      書  記  官
中    華    民    國  九十八  年    九    月  二十一 日
                                                     ｍ


司法院資訊處製作；財團法人民間司法改革基金會備份。
